【裁判字號】    91,簡,1085
【裁判日期】    920704
【裁判案由】    地價稅
【裁判全文】
臺北高等行政法院判決                            九十一年度簡字第一○八五號
    原      告  甲○○
    被      告  臺北市稅捐稽徵處
    代  表  人  乙○○處長）.
右當事人間因地價稅事件，原告不服臺北市政府中華民國九十一年十月二十一日府訴
字第０九一二０五八０００一號訴願決定，提起行政訴訟。本院判決如左：
    主  文
原告之訴駁回。
訴訟費用由原告負擔。
    事  實
一、事實概要：
    緣原告所有臺北市○○區○○段一小段二二五地號持分土地（地上建物門牌號碼
    ：同市士林區○○○路○段四０五巷五十三號二樓），原係按自用住宅用地稅率
    課徵地價稅。嗣被告所屬士林分處查獲系爭土地地上房屋自民國（下同）八十二
    年二月二十四日起即無原告本人、配偶或直系親屬於該房屋辦竣戶籍登記，系爭
    土地不符合自用住宅用地規定，乃按一般用地稅率與自用住宅用地稅率之差額補
    徵系爭土地八十六年至九十年地價稅，計八十六年稅額為新臺幣（下同）九、五
    二０元；八十七年稅額為九、八五四元；八十八年稅額為九、八五四元；八十九
    年稅額為九、九六０元及九十年稅額為一０、０六八元，合計為四九、二五六元
    。原告不服，申請復查，未獲變更，提起訴願，經遭駁回，遂提起行政訴訟。
二、兩造聲明：
  (一)原告聲明：
    訴願決定及原處分均撤銷，並將原告溢繳稅款退回原告。
  (二)被告聲明：
    1.駁回原告之訴。
    2.訴訟費用由原告負擔。
三、兩造之爭點：適用自用住宅優惠稅率，是以本人、配偶或直系親屬於其地上房屋
                有戶籍登記為要件，或以有居住事實為要件？
  (一)原告主張之理由：
    1.土地稅法第九條規定所示，辦理自用住宅應以辦竣戶籍登記，才得以申請自用
      住宅優惠稅率，但於申請核准後則未規定往後需戶籍於自住用地處才可續以自
      住用地稅率核課地價稅。審閱土地稅法中，均以自住事實為前提，戶籍之遷入
      乃為自住事實之附麗，稅捐處不以自住事實為審核之要點，以附加要件審核為
      主，顯為本末倒置。
    2.財政部八十五年一月五日台財稅第000000000號解釋所示，顯不服公
      平正義原則。原告因對稅法不熟，不知自住用地僅以一戶為限，原告於八十年
      購入中山區房屋一戶，該屋面積狹小，亦係供自用住屋，將戶籍遷入該地，並
      申請地價稅以自用住地核課地價稅，經被告所屬中南分處以自住僅以一戶為限
      予以退件，原告遂放棄中山區房地自住用地申請。原告未於當時將戶籍遷回士
      林區原房地所在處，原告所屬士林分處以戶籍未於現址予以補徵五年地價稅顯
      係違法用事，原告為一介善良之良民遂依法予以繳納並提出申復。原告自購買
      士林區房地時即居住於該址，並且絕對沒有營業及出租情事。
  (二)被告主張之理由：
    1.按土地稅法第九條規定：「本法所稱自用住宅用地，指土地所有權人或其配偶
      、直系親屬於該地辦竣戶籍登記，且無出租或供營業用之住宅用地。」同法第
      十四條規定：「已規定地價之土地，除依第二十二條規定課徵田賦者外，應課
      徵地價稅。」同法第十六條第一項規定：「地價稅基本稅率為千分之十。土地
      所有權人之地價總額未超過土地所在地直轄市或縣（市）累進起點地價者，其
      地價稅按基本稅率徵收；‧‧‧。」同法第十七條第一項第一款規定：「合於
      左列規定之自用住宅用地，其地價稅按千分之二計徵：一、都市土地面積未超
      過三公畝部分。」同法四十一條第一項規定：「依第十七條及第十八條規定，
      得適用特別稅率之用地，土地所有權人應於每年（期）地價稅開徵四十日前提
      出申請，逾期申請者，自申請之次年期開始適用。前已核定而用途未變更者，
      以後免再申請。」。稅捐稽徵法第二十一條第一項第二款及第二項規定：「稅
      捐之核課期間，依左列規定：二、依法應由納稅義務人實貼之印花稅，及應由
      稅捐稽徵機關依稅籍底冊或查得資料核定課徵之稅捐，其核課期間為五年。」
      「在前項核課期間內，經另發現應徵之稅捐者，仍應依法補徵或並予處罰；‧
      ‧‧。」。財政部八十年五月二十五日台財稅第八０一二四七三五０號函釋規
      定：「主旨：依土地稅法第十七條及第十八條規定，得適用特別稅率之用地，
      於適用特別稅率之原因、事實消滅時，應如何恢復一般稅率課徵地價稅一案，
      請依說明二會商結論辦理。說明：二、本案經邀集有關機關會商獲致結論如下
      ：「 (一)依土地稅法第十七條及第十八條規定，得適用特別稅率之用地，於
      適用特別稅率之原因、事實消滅時，應自其原因、事實消滅之次期起恢復按一
      般用地稅率課徵地價稅。‧‧‧。」。
    2.原告所有系爭土地，原係按自用住宅用地稅率課徵地價稅，經被告所屬士林分
      處查獲系爭土地地上房屋自八十二年二月二十四日起即無本人、配偶或直系親
      屬於該房屋辦竣戶籍登記，不符自用住宅用地之要件，不應繼續適用自用住宅
      用地稅率而應自次期起恢復按一般用地稅率課徵地價稅，是被告所屬士林分處
      乃依法通知原告補徵系爭土地八十六年至九十年按一般用地稅率與自用住宅用
      地稅率差額地價稅，自屬有據。
    3.原告主張審閱土地稅法中，均以自住事實為前提，戶籍之遷入乃為自住事實之
      附麗，稅捐處不以自住事實為審核之要點，以附加要件審核為主，顯為本末倒
      置云云。經查自用住宅用地課徵地價稅可適用優惠稅率者，其認定自用住宅用
      地之積極要件為土地所有權人或其配偶、直系親屬於該地辦竣戶籍登記，其消
      極要件則為未出租或供營業使用。故土地所有權人或其配偶、直系親屬是否於
      該地辦竣戶籍登記，乃係認定該土地是否為自用住宅用地要件之一，此觀諸前
      揭土地稅法第九條規定自明。原告並不爭執未於系爭房屋辦竣戶籍登記之事實
      ，則縱系爭房屋確無出租或供營業用，系爭土地亦不符合土地稅法第九條自用
      住宅用地之要件，自無從適用自用住宅用地稅率課徵地價稅，原告之主張顯係
      誤解法令，應不足採。
    理  由
一、按稅捐稽徵法第二十一條第一項第二款及第二項規定：「稅捐之核課期間，依左
    列規定‧‧‧二、依法應由納稅義務人實貼之印花稅，及應由稅捐稽徵機關依稅
    籍底冊或查得資料核定課徵之稅捐，其核課期間為五年。」「在前項核課期間內
    ，經另發現應徵之稅捐者，仍應依法補徵或並予處罰；在核課期間內未經發現者
    ，以後不得再補稅處罰。」第二十二條第四款規定：「前條第一項核課期間之起
    算，依左列規定‧‧‧四、由稅捐稽徵機關按稅籍底冊或查得資料核定徵收之稅
    捐，自該稅捐所屬徵期屆滿之翌日起算。」土地稅法第九條規定：「本法所稱自
    用住宅用地，指土地所有權人或其配偶、直系親屬於該地辦竣戶籍登記，且無出
    租或供營業用之住宅用地。」第十六條第一項前段規定：「地價稅基本稅率為千
    分之十。」第十七條第一項規定：「合於左列規定之自用住宅用地，其地價稅按
    千分之二計徵：一、都市土地面積未超過三公畝部分。二、非都市土地面積未超
    過七公畝部分。」第四十一條第一項、第二項規定：「依第十七條及第十八條規
    定，得適用特別稅率之用地，土地所有權人應於每年（期）地價稅開徵四十日前
    提出申請，逾期申請者，自申請之次年期開始適用。前已核定而用途未變更者，
    以後免再申請。」「適用特別稅率之原因、事實消滅時，應即向主管稽徵機關申
    報。」財政部八十年五月二十五日臺財稅第八０一二四七三五０號函釋：「‧‧
    ‧說明：二、本案經邀集有關機關會商獲致結論如下：『(一)依土地稅法第十七條
    及第十八條規定，得適用特別稅率之用地，於適用特別稅率之原因、事實消滅時
    ，應自其原因、事實消滅之次期起恢復按一般用地稅率課徵地價稅。‧‧‧』」
    八十五年一月五日臺財稅第000000000號函釋：「主旨：黃陳＊＊所有
    土地經核准按自用住宅用地稅率課徵地價稅後，因故遷出戶籍，核與土地稅法第
    九條規定不符，雖實際居住該地，仍應依規定改按一般用地稅率課徵地價稅。‧
    ‧‧」上開財政部函釋，與土地稅法規定立法意旨相符，應予適用。
二、本件原告所有系爭土地，原係按自用住宅用地稅率課徵地價稅，經被告所屬士林
    分處查獲系爭土地地上房屋自八十二年二月二十四日起即無原告本人、配偶或直
    系親屬於該房屋辦竣戶籍登記之事實，為原告所不爭執，復有戶籍資料連線查詢
    表附原處分卷可稽，揆諸首揭說明，系爭土地不符自用住宅用地之要件，自不應
    繼續適用自用住宅用地稅率而應改依一般用地稅率課徵地價稅。原處分補徵原告
    系爭土地八十六年至九十年按一般用地稅率與自用住宅用地稅率差額地價稅，計
    八十六年稅額九、五二０元；八十七年稅額九、八五四元；八十八年稅額九、八
    五四元；八十九年稅額九、九六０元及九十年稅額一０、０六八元，共四九、二
    五六元，自屬有據。原告主張因對稅法不熟，不知自用住宅用地僅限一戶，於八
    十年購入中山區房屋一戶並將戶籍遷入該屋，並申請自用住宅用地稅率課徵地價
    稅，經告知僅能一戶享用自用住宅用地稅率課徵地價稅，原告遂放棄該申請，只
    是未將戶籍遷回系爭房屋，系爭房屋既確係供自住，絕無營業及出租之情事，查
    閱土地稅法諸多解釋令中均以實質居住認定可否適用自用住宅用地稅率課徵地價
    稅云云，核與首揭法律規定及解釋不符，不足採信。
三、原處分並無違法，訴願決定予以維持，亦無不合。原告訴請撤銷，為無理由，應
    予駁回。
四、據上論結，本件原告之訴為無理由，爰依行政訴訟法第二百三十六條、第九十八
    條第三項前段，判決如主文。
中      華      民      國    九十二    年      七      月      四      日
                            臺 北 高 等 行 政 法 院   第 三 庭
                                                    法  官  吳東都
右為正本係照原本作成。
本件以訴訟事件所涉及之法律見解具有原則性者為限，始得於本判決送達後二十日
內向本院提出上訴狀並表明上訴理由，如已於本判決宣示後送達前提起上訴者，應
於判決送達後二十日內補具上訴理由（均按他造人數附繕本），且經最高行政法院
許可後方得上訴。
中      華      民      國    九十二    年      七      月      七      日
                                                    書記官  李金釵


司法院資訊處製作；財團法人民間司法改革基金會備份。
